【裁判字號】    98,勞安訴,7
【裁判日期】    990614
【裁判案由】    業務過失致死等
【裁判全文】
臺灣桃園地方法院刑事判決             98年度勞安訴字第7號
公  訴  人  臺灣桃園地方法院檢察署檢察官
被      告  甲○○
            府騰環保科技有限公司
上  一  人
代  表  人  丙○○
上列被告等因業務過失致死等案件，檢察官聲請以簡易判決處刑
（98年度偵字第7924、13326 號），本院改依通常程序審理，判
決如下：
    主  文
甲○○、府騰環保科技有限公司均無罪。
    理  由
一、聲請簡易判決處刑意旨略以：被告甲○○受僱於被告府騰環
    保科技有限公司（下稱府騰公司）擔任工作現場負責人，為
    從事建築物清潔服務之人，府騰公司於民國97年9 月間承攬
    郭煥榮位於桃園縣桃園市○○路1319號5 樓住處之屋內清潔
    工作時，府騰公司及甲○○本應注意勞工鄭明陽於高度2 公
    尺以上處所進行作業，勞工有墜落之虞者，應使勞工確實使
    用安全帶、安全帽及其他必要防護具，或設安全網，以防止
    勞工墜落，且依當時狀況，又無不能注意之情事，竟未使鄭
    明陽佩掛安全帶、安全帽及其他必要防護具，亦未設置安全
    網，致鄭明陽於97年9 月1 日下午3 時30分許，在上址5 樓
    窗台擦拭窗戶外側時，不慎自5 樓窗台跌落至同棟3 樓之景
    觀平台，致鄭明陽受有氣、血胸併呼吸衰竭、頭胸部頓挫傷
    併右大腿骨折等傷害，經送醫不治死亡。因認被告甲○○涉
    犯刑法第276 條第2 項業務過失致死罪及違反勞工安全衛生
    法第5 條第1 項第5 款之規定，致發生第28條第2 項第1 款
    死亡之職業災害，而犯同法第31條第1 項罪嫌；被告府騰公
    司則應依勞工安全衛生法第31條第2 項規定論處。
二、按犯罪事實應依證據認定，無證據不得認定犯罪事實；又不
    能證明被告犯罪者，應諭知無罪之判決，刑事訴訟法第154
    條第2 項、第301 條第1 項分別定有明文。次按，事實之認
    定，應憑證據，如未能發現相當證據，或證據不足以證明，
    自不能以推測或擬制之方法，為裁判基礎。而認定不利於被
    告之事實須依積極證據，苟積極證據不足為不利於被告事實
    之認定時，即應為有利於被告之認定。再者，認定犯罪事實
    所憑之證據，雖不以直接證據為限，間接證據亦包括在內，
    然而無論直接證據或間接證據，其為訴訟上之證明，須於通
    常一般之人均不致有所懷疑，而得確信其為真實之程度者，
    始得據為有罪之認定，倘其證明尚未達到此一程度，而有合
    理之懷疑存在，致無從為有罪之確信時，即不得遽為不利於
    被告之認定。又且，依刑事訴訟法第161 條第1 項之規定，
    檢察官對於起訴之犯罪事實，應負提出證據及說服之實質舉
    證責任。倘其所提出之證據，不足為被告有罪之積極證明，
    或其指出證明之方法，無從說服法院以形成被告有罪之心證
    ，基於無罪推定之原則，自應為被告無罪判決之諭知。最高
    法院著有40年台上字第86號、30年上字第816 號、76年台上
    字第4986號、92年台上字第128 號判例意旨，可資參照。
三、本件公訴人認被告甲○○涉犯勞工安全衛生法第31條第1 項
    及刑法第276 條第2 項之罪嫌；被告府騰公司涉犯勞工安全
    衛生法第31條第1 項之罪嫌，係以被告甲○○之供述、證人
    乙○○之證詞、驗斷書、相驗屍體證明書、行政院勞工委員
    會北區勞動檢查所（下稱北區勞動檢查所）之職業災害檢查
    報告書及現場照片等為其論據。
四、訊據被告甲○○堅決否認其涉有公訴人所指之勞工安全衛生
    法第31條第1 項及刑法第276 條第2 項之犯行，辯稱：擦窗
    戶本來就不能爬出窗外，伊也不知道鄭明陽會爬出去，伊對
    鄭明陽的死亡沒有過失等語。經查：
  (一)鄭明陽於97年9 月1 日下午3 時30分許，在桃園縣桃園市○
    ○路1319號5 樓拭窗戶外側時，不慎自5 樓窗台跌落至同棟
    3 樓之景觀平台，致鄭明陽受有氣、血胸併呼吸衰竭、頭胸
    部頓挫傷併右大腿骨折等傷害，經送醫不治死亡等情，為被
    告所不爭執，並經證人乙○○證述綦詳，復經檢察官督同檢
    驗員相驗屬實，並製有驗斷書及相驗屍體證明書存卷可佐，
    此部分事實堪予認定。
  (二)惟參酌證人乙○○於本院審理時證稱：伊與鄭明陽一起工作
    的經驗中，他有擦過窗戶，他專門負責擦窗戶，鄭明陽之前
    擦窗戶沒有爬到外面去擦，就只有墜樓那一次爬到外面去，
    鄭明陽有一個有柄的清潔工具來擦外側的玻璃，所以不用爬
    出去就擦得到，鄭明陽有教伊用有柄的那個工具擦窗戶，擦
    完還要刮，鄭明陽還告訴伊那是他自己做的特殊工具等語，
    堪認鄭明陽不僅熟悉清潔窗戶外側玻璃之方法，更自製專用
    工具自室內清潔窗戶外側之玻璃，其本身亦無爬出窗外清潔
    玻璃之前例，則依鄭明陽平時清潔窗戶之工作狀況觀之，被
    告辯稱擦窗戶本來就不能爬出窗外，其也不知道鄭明陽會爬
    出去等語，即屬可採。
  (三)而勞工安全衛生法第31條第1 項規定違反同法第5 條1 項第
    5 款之罪，係以雇主對防止有墜落之虞之「作業場所」引起
    之職業災害，未具有符合標準之必要安全衛生設備為其要件
    。若職業災害事故發生之所在位置，並非「作業場所」，而
    係勞工於作業時擅自違反作業規定，使其自身處於職業災害
    事故發生之所在位置，因而發生職業災害事故者，因該所在
    位置並非雇主指示之「作業場所」，自非前揭勞工安全衛生
    法第31條第1 項、同法第5 條1 項第5 款所規範課以雇主安
    全防範義務之「作業場所」。查本件案發時，府騰公司既係
    為客戶進行屋內清潔工作，則鄭明陽之作業場所顯為該屋之
    室內，且依證人乙○○於本院審理時證稱：鄭明陽墜樓當天
    ，伊沒有聽到有人指派他，他是自己去擦窗戶的等語，亦足
    認案發當日被告甲○○或府騰公司並未指示鄭明陽應在戶外
    之窗台上清潔窗戶外側之玻璃，因之，鄭明陽顯係自行攀爬
    至作業場所以外之處所工作，自無理由課予被告甲○○及府
    騰公司於此項作業時應設置高處作業必需之安全衛生設備之
    義務，可見被告甲○○及府騰公司並未違反勞工安全衛生法
    第31條第1 項、第5 條第1 項第5 款規定之義務。
  (四)另按刑法上之業務過失致死罪，以行為人於執行業務之過程
    中，對於死亡結果之發生，應注意並能注意而不注意為成立
    要件（最高法院26年上字第1754號判例參照），亦即行為人
    須有防止死亡結果發生之注意義務，且客觀上無不能注意之
    情事，竟於執行業務過程中疏未注意，違反其注意義務，導
    致死亡結果發生，始能令其就該有預見可能性之死亡結果負
    業務過失致死之罪責，倘若行為人於執行業務過程中，已盡
    其注意義務防止結果之發生，惟因受害人自己之疏失導致死
    亡結果仍然發生，此時自不得對於該執行業務之人逕科刑法
    第276 條第2 項之業務過失致死之刑責。觀諸證人乙○○於
    本院審理時證稱：伊自97年6 月或8 月起在府騰公司工作，
    鄭明陽有跟伊一起去做大樓清潔工作，鄭明陽說他是老闆，
    要請伊工作，之後鄭明陽就墜樓了，鄭明陽還在時，就由鄭
    明陽分配工作，是鄭明陽死後才由甲○○分配工作等語，堪
    認鄭明陽墜樓當日負責指派工作之現場負責人係鄭明陽本人
    ，而非被告甲○○。況依前所述，鄭明陽不僅知悉清潔窗戶
    應在屋內進行，並自行製作特殊工具以利自室內進行窗外玻
    璃之清潔，其案發前所為窗戶清潔工作亦均在屋內進行，則
    鄭明陽擅自於非作業場所之窗外平台上工作，顯非被告甲○
    ○依歷來掃除方式之經驗所得以預見，且案發當日被告甲○
    ○亦未指示鄭明陽應爬出窗外進行清潔工作，自不得對被告
    甲○○科以業務過失致死之刑責。
  (五)綜上所述，本件公訴人所舉之證據，不足以證明被告甲○○
    及府騰公司犯罪，此外，本院復查無其他積極證據證明被告
    甲○○確有公訴人所指之業務過失致人於死及違反勞工安全
    衛生法第5 條第1 項第5 款之規定，致發生第28條第2 項第
    1 款死亡之職業災害，而犯同法第31條第1 項之犯行，及被
    告府騰公司有違勞工安全衛生法第31條第2 項之犯行，揆諸
    首揭說明，既不能證明被告甲○○及府騰公司犯罪，依法應
    為諭知其等無罪之判決。
五、本件檢察官原聲請以簡易判決處刑，惟經本院認有刑事訴訟
    法第451 條之1 第4 項但書第3 款所定之情形，依同法第45
    2 條之規定，本件爰改依通常程序審判之，末此敘明。
據上論斷，應依刑事訴訟法第452 條、第301 條第1 項，判決如
主文。
本案經檢察官潘怡華到庭執行職務。
中    華    民    國    99    年    6     月    14    日
                  刑事第十二庭  法  官  魏于傑
以上正本證明與原本無異。
如不服本判決應於收受判決後10日內向本院提出上訴書狀，並應
敘述具體理由。其未敘述上訴理由者，應於上訴期間屆滿後20日
內向本院補提理由書( 均須按他造當事人之人數附繕本) 「切勿
逕送上級法院」。
                                書記官  劉乙錡
中    華    民    國    99    年    6     月    21    日

司法院資訊處製作；財團法人民間司法改革基金會備份。
